【裁判字號】    97,上易,144
【裁判日期】    970806
【裁判案由】    確認通行權存在
【裁判全文】
臺灣高等法院臺中分院民事判決         97年度上易字第144號
上  訴  人  戊○○
訴訟代理人  庚○○
上  訴  人  乙○○
            己○○
上一人
訴訟代理人  丁○○
被上訴人    甲○○
訴訟代理人  丙○○
上列當事人間請求確認通行權存在事件，上訴人對於中華民國97
年3月4日臺灣苗栗地方法院96年度訴字第 414號第一審判決提起
上訴，本院於97年7月23日言詞辯論終結，判決如下：
    主  文
上訴駁回。
第二審訴訟費用由上訴人連帶負擔。
    事實及理由
壹、程序方面
一、按於必要共同訴訟，共同訴訟人中一人之行為有利益於共同
    訴訟人者，其效力及於全體，民事訴訟法第56條第1項第1款
    前段定有明文。本件被上訴人於原審確認就上訴人戊○○及
    視同上訴人己○○、乙○○共有之苗栗縣卓蘭鎮○○段720
    、722地號土地有通行權，因該通行權之法律關係是否存在
    ，對上訴人戊○○、乙○○、己○○必須合一確定，而於原
    審以上訴人戊○○、乙○○、己○○三人為共同被告起訴，
    並經原審法院為原告即被上訴人全部勝訴之判決，此時雖僅
    對造其中之上訴人戊○○一人提起上訴，因該法律關係之存
    否對於原審同為被告之乙○○、己○○有合一確定之必要，
    依上開規定，效力及於同造未提起上訴之原審共同被告己○
    ○、乙○○，故應認乙○○、戊○○亦視同上訴，爰併列為
    上訴人，合先敘明。
二、視同上訴人乙○○未於言詞辯論期日到場，核無民事訴訟法
    第386條各款所列情形，爰依被上訴人之聲請，由其一造辯
    論而為判決。
貳、實體方面
一、被上訴人起訴主張：伊為坐落苗栗縣卓蘭鎮○○段719地號
    土地（以下簡稱系爭719地號土地）之所有權人，該土地與
    上訴人所共有坐落同段720、722號土地（以下簡稱系爭720
    、722土地）相毗鄰。民國（下同）75年間，因上訴人共有
    之系爭土地上之田埂、土堤恐有坍塌之虞，經兩造同意共同
    出資，於上訴人共有系爭土地上闢建長約10公尺、寬約1公
    尺之道路（以下稱系爭道路），除確保上訴人共有系爭土地
    上田埂、土堤之完整，亦供伊通行之用，伊及其家人及上訴
    人戊○○出入均經系爭道路，已通行20餘年，且未影響上訴
    人戊○○當時栽種葡萄農作時使用系爭土地（現況無栽種作
    物）。惟上訴人戊○○利用政府徵收、拓寬道路之際，藉故
    破壞系爭道路，復於97年1月初僱用訴外人呂建勳駕駛挖土
    機整地，於系爭道路前後擺設單人無法徒手搬運之石塊，惡
    意阻礙伊通行；又因上訴人戊○○填高系爭土地，致使伊所
    有系爭719地號土地與系爭720、722地號土地出現高低落差
    ，日後恐有淹水之虞，雖經伊多次情商，均未獲置理。伊所
    有系爭719地號土地上已種植葡萄，平日需要灌溉、施肥，
    收成時需送往市場出賣，衡量四周土地之現況，目前僅有系
    爭道路可為通行，伊不曾通行716地號土地。為此本於袋地
    通行權及未來週遭經濟利益之考量，爰依民法第787條第1項
    之規定，訴請確認伊就如原審判決附圖所示標示720（A）面
    積零點一平方公尺及同段722（A）部分面積十點八四平方公
    尺土地有通行權，上訴人就720（A）及722（A）土地上之水
    泥道路不得拆除，並不得為任何妨害被上訴人通行之行為之
    判決（原審為被上訴人勝訴之判決，上訴人聲明不服，提起
    上訴）。並答辯聲明：上訴駁回。
二、上訴人則以：被上訴人所有系爭179地號土地非袋地，被上
    訴人不能主張袋地通行權。原審判決確認之通行道路並非最
    近最方便之路線，尚有其他可供通行且較近之道路，系爭71
    9地號土地對周圍土地損害最少之通行方式，應該是系爭719
    地號土地往西北方走60米可連接7尺寬之水泥道路等語，資
    為抗辯。並上訴聲明：(一)原判決廢棄。(二)被上訴人在第一審
    之訴駁回。
三、被上訴人主張其所有之719地號土地，無適宜之通行道路與
    公路聯絡，需經由相鄰之上訴人所共有之720、722地號土地
    與公路聯絡之事實，固據其提出土地登記簿謄本、地籍圖在
    卷足憑（見原審卷第6至9頁、第31頁、第49頁），但為上訴
    人所否認。茲就被上訴人所有系爭719號土地是否為無適宜
    通行道路與公路聯絡？通行系爭道路是否為上訴人土地範圍
    內損害最少之處所？分述如后：
(一)、按土地因與公路無適宜之聯絡，致不能為通常之使用者，土
    地所有人得通行周圍土地以至公路。有通行權人，應於通行
    必要之範圍內，擇其周圍地損害最少之處所及方法為之，民
    法第787條定有明文。其立法意旨在於調和土地相鄰之關係
    ，以全其土地之利用，發揮袋地之經濟效用，以促進物盡其
    利之社會整體利益，故明定周圍地所有人負有容忍通行之義
    務，然其為所有人容忍義務之設，應於能達成上開社會利益
    之範圍內，盡量以將所有人之損害減至最低為必要。而是否
    為土地通常使用所必要之供通行範圍，應依土地位置、地勢
    、面積、用途及使用之實際現況定之。
(二)、本件被上訴人所有系爭719地號土地現在所處位置及其鄰近
    道路之立地環境狀況觀之，其東北方為同段714號水利用地
    ，北方為同段715號土地，西方為716號土地，南於則為上訴
    人所有之720號土地，國有之721號水利用地與上訴人所有之
    722號土地，722號土地之西南方為722-1號為苗58號縣道，
    顯見系爭719號土地四周為他人所有之鄰地包圍，未鄰公路
    ，確為一封閉袋地等附卷可稽（見原審卷第8頁、本院卷第
    28頁），復經原法院及本院赴現場履勘屬實，有勘驗筆錄、
    照片、地籍圖等附卷足稽（見原審卷第8頁、第55、56頁、
    本院卷第27至32頁），是系爭719號土地為袋地，有通行他
    人土地之必要，要堪認定。上訴人所辯系爭719地號土地非
    袋地云云，要無可取。
(三)、被上訴人所有系爭719地號土地既為袋地，依前揭說明，該
    土地即與公路無適宜之聯絡，而上訴人所有系爭720、722地
    號土地既與之毗鄰，自屬周圍土地，上訴人即負有容忍被上
    訴人通行之義務。被上訴人主張欲通行系爭720、722地號土
    地，於鄰接系爭720地號土地部分，現有寬約1米左右之水泥
    路面，該水泥道路自75年間闢建至今，使用已20餘年一節，
    復為上訴人所不爭執，而系爭道路占用系爭720地號土地如
    附圖所示標示720（A）部分面積0.1平方公尺、通行系爭722
    地號土地如附圖標示722（A）部分，面積為10.84平方公尺
    ，係位於系爭722地號土地西北邊界處，有苗栗縣大湖地政
    事務所繪製之鑑定圖在卷可稽（見本院卷第9頁），由被上
    訴人主張通行系爭722地號土地部分跨越寬約1公尺半之水溝
    後，即可連接堤外苗58縣道等情，亦有勘驗筆錄及照片可証
    。雖系爭722（A）連接苗58縣道有約2米之落差高度，被上
    訴人於本院勘驗時表示願自行架高施作通行道路（見本院卷
    第27頁）。則依被上訴人主張欲通行系爭720、722地號土地
    之面積及範圍觀之，僅占用系爭720、722地號土地共計10.9
    4平方公尺，均位於系爭720、722地號土地之邊界處，720（
    A）部分佔用之720地號土地上雖栽種葡萄，惟720（A）面積
    僅0.1平方公尺，應不致有礙該土地原來之使用；722（A）
    雖佔用面積10.84平方公尺，惟722地號土地目前上訴人等人
    並無使用，其上布滿雜草與石塊，且位於上訴人所有722號
    土地之邊陲，有本院勘驗筆錄附卷可參（見本院卷第28頁）
    ，則被上訴人通行720（A）、722（A）部分之土地，於上訴
    人共有系爭720、722地號土地之利用，影響尚屬輕微，自堪
    認被上訴人通行如原判決附圖所示標示720（A）、722（A）
    部分，應屬對上訴人損害最少之處所及方法，上訴人應負有
    容忍通行之義務。是被上訴人請求確認就上訴人共有之系爭
    720、722地號土地上，如原判決附圖所示720（A）、722（A
    ）部分之土地有通行權，自屬有據，應予准許。
(四)、上訴人戊○○、己○○辯稱被上訴人可通行系爭719地號土
    地東北側有水圳1條，水圳上現有可供人通行寬約80公分之
    便道，經由該便道往西北步行約60公尺，可連接1條寬約7尺
    之私設水泥道路，再經由該私設道路往西行可通往堤外苗58
    線替代道路。又經由上開水圳上便道往東南步行約50公尺，
    亦可通往另一寬約4台尺之私設水泥道路，再對外聯接公路
    等語。惟查，被上訴人於系爭719地號土地上種植葡萄，供
    被上訴人通常使用之通行道路需考量到其施肥、收成時運送
    肥料、作物之便利、必要性。而上開水圳便道係水圳之堤岸
    ，緊鄰水圳，寬度僅70公分，並鋪設崎嶇不平之石塊，灌木
    雜草叢生，與系爭719地號土地有1米4之落差高度，有勘驗
    筆錄、照片附卷可參（見本院卷第28、31頁背面、32頁），
    且需在該便道上往西北步行約60公尺或往東南步行約50公尺
    方連接至道路，有礙於通行之安全，本院斟酌通行道路步行
    之用途、面積與安全性，上訴人抗辯之通行路線並不適當。
    再者，被上訴人所有系爭719地號土地如欲經由上開水圳便
    道對外通行，尚須通行及穿越多筆他人所有土地，始能連接
    堤外苗58線替代道路及其他公路，對周圍土地之損害顯較通
    行上訴人所共有之系爭720、722地號土地以通公路為鉅。是
    上訴人前開所辯，自非可取。
(五)、被上訴人經確認就上開土地範圍有通行權存在，該應供通行
    範圍內，復有石塊阻擋無法通行，使被上訴人有通行權被妨
    害之情事發生，有勘驗筆錄可佐（見本院卷第28頁），則依
    據民法第787條規定，本於相鄰關係通行權之作用，被上訴
    人自得請求上訴人容忍其通行，並不得拆除通行範圍之水泥
    道路及為妨害之行為，是其併訴請判決命上訴人不得拆除水
    泥道路及不得為妨害被上訴人通行之行為，洵屬有據。
四、綜上所述，被上訴人依民法第787條規定，請求確認被上訴
    人就上訴人共有之系爭720、722地號土地中，如原判決附圖
    所示720（A）、722（A）部分之道路通行權存在，及上訴人
    就該部分土地上之水泥道路不得拆除及妨礙通行之行為，為
    有理由，應予准許。是原審為被上訴人勝訴之判決，核無不
    合。上訴意旨指摘原判決不當，求予廢棄改判，為無理由，
    應予駁回。
五、本件事證已臻明確，兩造其餘攻擊防禦方法，經審酌後，或
    與本件無涉，或與判決結果不生影響，毋庸一一論列。
六、據上論結，本件上訴為無理由，依民事訴訟法第449條第1項
    、第85條第2項，判決如主文。
中    華    民    國    97    年    8     月    6     日
                  民事第六庭    審判長法  官  袁再興
                                      法  官  陳賢慧
                                      法  官  吳惠郁
以上正本係照原本作成。
不得上訴。
                                      書記官  江玉萍
中    華    民    國    97    年    8     月    7     日
                                                      Ａ


司法院資訊處製作；財團法人民間司法改革基金會備份。
